臺灣高雄地方法院民事判決　　　　　　 100年度訴字第1316號
原　　　告　0000-0000　 （年籍資料詳卷）
訴訟代理人　徐萍萍律師
被　　　告　林森川　　
上列當事人間因妨害性自主罪案件，經原告提起刑事附帶民事訴
訟，請求侵權行為損害賠償，由本院刑事庭以99年度附民字第15
3 號裁定移送前來，經本院於民國100 年9 月21日言詞辯論終結
，判決如下：
    主      文
被告應給付原告新臺幣壹佰萬元及自民國九十九年三月十一日起
至清償日止，按年息百分之五計算之利息。
訴訟費用由被告負擔。
    事實及理由
一、原告主張：原告為印尼籍成年女子，自民國94年12月8 日起
    受僱於被告，平日在被告位於高雄市燕巢區○○○街6 號之
    工廠（下稱工廠），負責紙盒包裝工作，假日則在被告位於
    高雄市新興區○○○路4 之1 號住處（下稱住處），負責清
    潔打掃工作。詎被告於95年5 月6 日晚間10時許，利用其身
    為僱主，對原告有業務上之指揮監督關係，要求與原告為性
    交行為，原告唯恐如拒絕被告要求，將面臨被遣返印尼或課
    扣薪資之結果，而遭被告以手指及生殖器插入原告陰道之方
    式，為性交行為1 次（下稱甲事件）。被告再於95年6 月間
    某日，藉口為原告慶生，趁機以手撫摸原告胸部，要求與原
    告為性交行為，惟因原告趁隙逃跑而未得逞（下稱乙事件）
    。被告嗣於95年9 月29日晚間，復利用其僱主權勢，在工廠
    以將其生殖器插入原告陰道之方式，對原告為性交行為1次
    （下稱丙事件），且自95年9 月起至96年6 月止，趁原告在
    工廠落單之機會，以同上手法對原告為性交行為18次（以下
    合稱丁事件）；又自96年7 月起至97年1 月止，趁被告之妻
    外出之際，在住處以相同手法對原告為性交行為7 次（以下
    合稱戊事件），此外，於97年8 月中旬某日，趁原告端果汁
    至房內供其飲用之際，再以同上方法對原告為性交行為1 次
    （下稱己事件，與甲、乙、丙、丁、戊事件合稱系爭事件）
    。被告前揭作為已侵害原告之身體健康及貞操權，原告更因
    系爭事件而懷孕墮胎，身心長期受創，致生嚴重焦慮及重度
    憂鬱等身心症狀，痛苦至鉅，為此爰依民法第184 條第1 項
    前段、第195 條第1 項規定，請求被告賠償精神慰撫金新台
    幣（下同）100 萬元等情。並聲明：被告應給付原告100 萬
    元，及自起訴狀繕本送達翌日起至清償日止，按年息5%計算
    之利息。
二、被告則以：兩造係出於兩情相悅而為性交，被告從未對原告
    為強制性交行為，更未以揚言將原告遣返印尼，或對原告扣
    薪之方式脅迫原告性交。又原告之僱主乃訴外人即被告之妻
    吳來英，受吳來英管理，並向吳來英領薪，被告自無從假藉
    提前終止契約或扣薪等方式脅迫原告。再者，原告於偵查中
    自承，其在台期間並未遭限制外出，訴外人即原告同事許秀
    麗、楊春梅、薛婷妃亦未曾見聞原告在台工作期間，有何情
    緒、言語及工作上異狀，倘原告果遭被告性侵害，自當逃走
    ，並向同鄉、友人求助，或立即向警察機關報案，原告捨此
    不為，待在台工作期間即將屆滿，始指控遭被告性侵害，顯
    與常理有違。況被告自97年4 月起即因車禍骨折、腦部受創
    ，不能再與原告為性交行為，佐以原告於97年9 月24日因懷
    孕而施行流產手術時，已懷胎約2 至3 週，回溯原告受孕時
    點約在97年9 月4 日至10日之間，核與原告指稱曾於97年8
    月中旬與被告為性交行為乙節不符，益徵原告懷孕墮胎一事
    與被告無涉等語置辯。並聲明：原告之訴駁回。
三、兩造不爭執事項如下：
  (一)原告自94年12月8 日起至97年9 月止，在被告所開設之工廠
    從事打掃及產品包裝工作。
  (二)被告自95年5 月起至97年1 月止，曾與原告為性交行為數次
    。
  (三)被告因系爭事件涉犯妨害性自主罪嫌，經本院以99年度訴字
    第522 號、99年度訴字第1161號判決應執行有期徒刑5 年6
    月在案（下稱系爭刑事案件），被告不服提起上訴，現由台
    灣高等法院高雄分院以100 年度侵上訴字第1009號審理中。
  (四)原告於99年4 月10日經高雄長庚醫院診斷罹有長期性創傷後
    壓力疾患，焦慮狀態及性心理性功能障礙等病狀。
四、兩造爭點為：(一)被告於系爭事件中是否利用權勢對原告為性
    交行為？(二)原告之身體健康及貞操權是否因系爭事件受損害
    ？(三)原告請求之精神慰撫金以若干為適當？茲分述如下：
  (一)被告於系爭事件中是否利用權勢對原告為性交行為？
  1.被告固坦承於甲、丙、丁、戊事件中曾與原告為性交行為，
    惟否認有乙事件、己事件存在。經查：
  (1)被告於甲、丙、丁、戊、己事件對原告為性交行為，於乙事
    件對原告性交行為未遂等情，業據原告於警詢及偵查中證述
    綦詳，並有原告親筆手稿「我在台灣的遭遇」一文暨中文譯
    本、記事手稿暨中譯文在卷可稽（見台灣高雄地方法院檢察
    署95年度偵續字第15 1號卷，下稱偵續卷第8 至27頁），而
    乙事件發生時點適逢原告來台工作後首次生日，原告更將事
    發經過詳載於記事本至明（見偵續卷第21頁、第26頁），被
    告空言否認上情，容難採信。
  (2)被告雖辯稱其於97年4 月間因發生車禍骨折住院，不可能於
    己事件與原告為性交行為，原告乃自訴外人即其男友黃晨瑋
    受孕云云。惟原告於97年9 月27日因遭性侵害，致意外懷孕
    ，前往財團法人私立高雄醫學大學附設中和紀念醫院（下稱
    高醫）要求中止妊娠，依超音波顯示其子宮腔內懷孕約4 週
    ，並於同日接受流產手術等情，有高醫98年10月7 日高醫附
    行字第0980003585號函為憑（見偵續卷第117 頁），由此回
    溯原告受胎期間約在施行流產手術前4 週，即約在97年8 月
    中、下旬，距被告車禍發生時點已4 月有餘，而被告於車禍
    後自97年4 月21日起住院，於97年5 月1 日出院等情，有卷
    附診斷證明書可稽（見本院99年度審訴字第658 號卷，下稱
    審訴卷第17頁），自不能排除被告於97年8 月中、下旬與原
    告為性交行為之可能。再者，證人即原告男友黃晨瑋於系爭
    刑事案件偵查中證稱，其雖曾與原告交往，但未曾與原告為
    性行為（見偵續卷第65頁），佐以原告如自男友受孕，當不
    至於貿然進行流產手術等情以觀，尚難遽謂原告係自黃晨瑋
    受孕，被告前開辯解，乃出於臆測，殊非可採。
  2.按對於因親屬、監護、教養、教育、訓練、救濟、醫療、公
    務、業務或其他相類關係受自己監督、扶助、照護之人，利
    用權勢或機會為性交者，處6 個月以上5 年以下有期徒刑。
    因前項情形而為猥褻之行為者，處3 年以下有期徒刑。第1
    項之未遂犯罰之。刑法第228 條第1 至3 項定有明文。又刑
    法第228 條第1 項利用權勢或機會性交罪，係指基於上下從
    屬支配或優勢弱勢之關係，而產生對於被害人之監督、扶助
    或照顧之權限或機會，有此身分之行為人憑藉該監督權所生
    權力或影響力，或趁照顧、扶助之時機，使被害人陷於一定
    利害關係所形成之精神壓力下，出於無奈不得不順從之態樣
    ，有最高法院99年度台上字第3774號判決要旨足資參照。故
    刑法第228 條第1 項所謂利用權勢，並不以加害者為被害人
    之名義上僱主，或其間有無書面僱傭契約存在為斷。經查：
  (1)原告受僱在被告所開設之工廠及住處工作，被告對原告有指
    揮監督之上下從屬支配關係乙情，業據原告於警詢中陳稱：
    「林森川是我僱主的老公，我一來台灣工作就是由仲介介紹
    到他家擔任看護，但他們叫我到工廠做包裝及打掃工作，並
    住在那裡，我都叫林森川為先生」、「我一直把他（指被告
    ）當作老闆看待」、「我怕他，但不能不理他，因為他是我
    僱主的先生」等語在卷（見高縣岡警偵移字第00970034669
    號卷，下稱警卷第8 頁、第10頁），核與被告於系爭刑事案
    件99年8 月4 日審理中自承，原告平常均以「老闆」稱呼被
    告（見本院99年度訴字第1161號卷，下稱1161號卷第23頁）
    ，復於警詢中坦承其與原告係老闆與員工之關係（見警卷第
    3 頁）等語相符，足認被告對原告確有業務上之指揮監督、
    上下從屬支配關係存在。被告固辯稱其非原告名義上僱主，
    原告在工廠工作由組長負責管理，在住處則依吳來英之指示
    處理家務，其不曾指揮原告做事云云，核與證人吳來英於系
    爭刑事案件99年5 月26日審理中證稱：「（審判長問：平常
    是你，還是被告叫外勞做事）外勞聽我的，我先生也會叫她
    做事」（見本院99年度訴字第522 號卷，下稱522 號卷第27
    頁）等語不符，而不可採。
  (2)原告主張因害怕遭被告苛扣薪資或提前遣返印尼，而不敢張
    揚系爭事件，亦不敢報警，並於系爭刑事案件偵查中證稱：
    「被告與我發生性關係時我想報警，但我會害怕，因為被告
    有跟我說不能跟別人說」、「我事後有哭，被告跟我說不能
    跟別人講，並說你自己要知道」、「我沒跟被告太太講過此
    事，因為老闆娘（即吳來英）很兇」等語（見台灣高雄地方
    法院檢察署97年度偵字第58499 號卷，下稱偵卷第7 頁、第
    8 頁、第9 頁），惟被告否認之，並以原告係受吳來英僱用
    ，其薪資由吳來英發放，被告不可能以課扣原告薪資，或將
    原告遣返印尼等方式脅迫原告與其為性交行為云云置辯。但
    查，被告於系爭刑事案件審理中已自承，工廠係由伊經營，
    工廠帳款都是吳來英在管理，公司會計由吳來英負責，公司
    也支薪給吳來英（見522 號卷第63頁）等語至明，足見原告
    薪資來源乃被告經營工廠之營業收入，吳來英須獲被告授權
    ，始能動支工廠帳款，被告非無決定原告薪資發放與否及數
    額多寡之權限。又原告就系爭事件提出告訴前，已有6 個月
    薪資未領之事實，亦有證人吳來英於系爭刑事案件審理中證
    稱：「她（指原告）叫我4 個月將她的薪水匯入她的帳戶」
    、「6 個月的薪水本來就要給她，她也已經簽好字，隔天她
    男朋友（指訴外人黃晨瑋）來跟我說這些事（指系爭事件）
    ，所以才沒有去匯款，3 天後社會局、勞工局的人一起來，
    才一起結清這6 個月的薪資」等語（見522 號卷第26至27頁
    ）為憑，而吳來英在得悉原告提出告訴後，經高雄市政府勞
    工局介入協調，始於97年10月17日與原告結算薪資，當場繳
    清代照稅金44,658元，及自97年9 月8 日起至97年9 月18日
    止之薪資5,808 元，暨特休年假薪資7,392 元，吳來英並提
    前終止其與原告間之僱傭契約等情，亦有卷附高雄市政府勞
    工局99年6 月8 日高市勞局三字第0990021022號函、薪資結
    清切結書及簽收計算表為憑（見522 號卷第32頁、第33頁、
    第34頁），足認吳來英確因系爭事件拒依原約定期日給付薪
    資，且與原告提前終止僱傭契約，原告前開主張核與證據相
    符，係屬可採。
  (3)被告另辯稱其與原告乃出於兩情相悅，而為性交行為，並未
    利用權勢迫始原告與其為性行為云云，惟未據被告舉證證明
    其與原告有何男女交往之具體情事，參諸原告於系爭刑事案
    件偵查中證稱，於94年12月8 日始受僱在工廠工作，距甲事
    件發生時點95年5 月6 日僅4 月有餘，期間兩造僅止於僱主
    與員工間之互動程度（見偵卷第6 頁）等語，及原告自95年
    起迄97年止，因憚於被告權勢，與被告為性交行為數次，而
    有重度憂鬱、嚴重焦慮、重度絕望等反應，且開始出現創傷
    事件持續遭再度體驗、持續逃避與創傷有關之刺激，及警醒
    度持續增加等現象，且其症狀總期間超過1 個月，至少持續
    長達數個月，並造成臨床上重大痛苦，損及其社會職業功能
    ，已達創傷後壓力疾患之診斷程度，有財團法人高雄長庚紀
    念醫院（下稱高雄長庚醫院）診斷證明書為憑（見附民卷第
    8 頁），並考量原告為外籍勞工，初次來台工作，形單影隻
    、舉目無親，其身處異鄉囿於語言、文化隔閡，難以透過適
    當管道求助，唯一收入來源復受被告掌控，確屬弱勢等情以
    觀，認原告主張其因憚於被告權勢，而不敢力抗被告求歡等
    語，核與前揭證據相符，係屬可採。至於證人即被告員工楊
    春梅、薛婷妃、許秀麗於系爭刑事案件偵查中雖證稱原告在
    工廠工作期間，神情並無異狀（見偵卷第36至39頁）云云，
    然而彼等與原告非至親密友，尚不能以彼等在工廠上班期間
    對原告之片面觀察，遽認原告未有精神受創情事，被告前開
    辯解洵非可採。
  3.綜上，被告自95年5 月起至97年8 月中旬止，在工廠及住處
    基於其對原告之上下從屬支配關係，及其掌控原告經濟來源
    之優勢地位，使原告在面臨無法順利取得工作薪資，或唯恐
    遭提前終止契約而被迫返國之精神壓力下，出於無奈而不得
    不曲從與被告為性交行為，應堪認定。
  (二)原告之身體健康及貞操權是否因系爭事件受損害？
    按因故意或過失，不法侵害他人之權利者，負損害賠償責任
    。不法侵害他人之身體、健康、名譽、自由、信用、隱私、
    貞操，或不法侵害其他人格法益而情節重大者，被害人雖非
    財產上之損害，亦得請求賠償相當之金額。民法第184 條第
    1 項前段、第195 條第1 項分別定有明文。次按貞操權係屬
    獨立之人格權，保護之法益乃以性尊嚴及性自主為內容之權
    利，係屬民法第184 條第1 項前段所規定「權利」之一種，
    此觀民法第195 條第1 項將「貞操」獨立列明為法律保護之
    人格法益自明。經查，被告於系爭事件對原告所為性交及性
    交未遂行為，已然侵害原告之貞操權，原告復因而罹有長期
    性創傷後壓力疾患，焦慮狀態及性心理性功能障礙等病狀，
    有高雄長庚醫院診斷證明書為憑（見附民卷第8 頁），足認
    原告之身體健康亦因而受損。故原告主張其身體健康及貞操
    權均因系爭事件受有損害，係屬可採。
  (三)原告請求之精神慰撫金以若干為適當？
  1.按慰藉金之賠償須以人格權遭受侵害，使精神上受有痛苦為
    必要，其核給之標準固與財產上損害之計算不同，然非不可
    斟酌雙方身分資力與加害程度，及其他各種情形核定相當之
    數額，有最高法院51年台上字第223 號判例要旨足資參照。
  2.經查，原告為印尼籍成年女子，其學歷為高中畢業，目前在
    香港地區幫傭維生，其離台前每月工作薪資為15,840元；而
    被告為國小畢業，曾擔任業務員，其名下有土地、房屋各1
    筆、田賦1 筆及投資1 筆，總值5,761,778 元，目前自營工
    廠維生，每年收入約30餘萬元（每月收入約為25,000元），
    於99年間另領有股利收入227,811 元等情，業據兩造陳報在
    卷，並有看護工所得薪資及應付其他費用計算表、稅務電子
    閘門財產所得調件明細表、股利憑單為憑（見522 號卷第33
    頁、本院卷第48頁、第59頁、第42頁、第62頁）。本院審酌
    兩造之身分、地位、經濟狀況，及被告為滿足個人性慾，輕
    侮原告為外籍勞工，隻身來台，孤立無援，自我保護能力低
    落，而利用其間指揮監督之上下從屬關係施壓，原告不得已
    委曲求全，隱忍系爭事件長達2 年，致身心受創甚鉅，被告
    事後復飾詞合理化其犯行，以圖卸責，未見悔意等一切情狀
    ，認原告請求之精神慰撫金以100 萬元為適當。
五、綜上所述，原告依民法第184 條第1 項前段、第195 條第1
    項規定，請求被告賠償100 萬元，及自起訴狀繕本送達翌日
    即99年3 月11日起至清償日止，按年息5%計算之利息，為有
    理由，應予准許。
據上論結，本件原告之訴為有理由，依民事訴訟法第78條，判決
如主文。
中    華    民    國    100   年    9    月    30    日
                  民事第四庭  法  官  賴文姍
正本係照原本作成。
如不服本判決，應於送達後20日內，向本院提出上訴狀並表明上
訴理由，如於本判決宣示後送達前提起上訴者，應於判決送達後
10日內補提上訴理由書（須附繕本）。
中    華    民    國    100   年    9     月    30    日
                              書記官  劉甄庭